【裁判字號】    95,上易,122
【裁判日期】    950509
【裁判案由】    違反商標法
【裁判全文】
臺灣高等法院臺南分院刑事判決         95年度上易字第122號
上  訴  人  臺灣臺南地方法院檢察署檢察官
被      告  乙○○
選任辯護人  汪玉蓮  律師
上列上訴人因被告違反商標法案件，不服臺灣臺南地方法院94年
度易字第695號中華民國95年1月18日第一審判決（起訴案號：臺
灣臺南地方法院檢察署94年度偵字第8508號），提起上訴，本院
判決如下：
    主  文
上訴駁回。
    理  由
一、本件公訴意旨略以：被告乙○○係設於臺南縣永康市○○路
    166號「大觀園茶樓企業有限公司」（下稱大觀園公司）之
    負責人，經營飲料店、餐館、國際貿易、一般百貨等業務，
    明知「大觀園及圖」之商標，為告訴人甲○○向經濟部智慧
    財產局申請註冊並取得商標專用權之商標（註冊號數：0000
    0000，專用期限：自民國89年10月1日起至99年9月30日止，
    指定商品或服務名稱：冷熱飲料店、飲食店、小吃店、冰果
    店、餐廳、咖啡廳、啤酒屋），現仍在專用期間內，非經甲
    ○○同意或授權，不得於同一服務，擅自使用近似之商標。
    詎乙○○竟自大觀園公司設立之日即91年11月25日起，連續
    在臺南縣永康市○○路166號其所經營之上址「大觀園茶樓
    」店外，擅自豎立與甲○○之商標「大觀園及圖」讀音一致
    、外觀字體相似之「大觀園美食料理」、「大觀園茶樓」廣
    告招牌，並在名片上印上「大觀園美食料理」等字，有致相
    關消費者混淆誤認之虞。甲○○查知上情後，旋於94年1月
    12日委請許曉怡律師寄發告知違反商標法之掛號律師信函予
    乙○○，而乙○○收受該信函後，已明知有違反商標法之情
    事，竟仍繼續使用前開廣告招牌，經甲○○於94年1月20日
    向臺灣臺南地方法院檢察署檢察官提出告訴後，乙○○始於
    94年3月8日向經濟部變更名稱為「致祥園家庭生活美食館有
    限公司」，並將上開廣告招牌拆卸，因認被告涉違反修正後
    商標法第81條第3款之於同一商品或服務，使用近似於他人
    之商標罪嫌。
二、按犯罪事實應依證據認定之，無證據不得認定犯罪事實。又
    不能證明被告犯罪者，應諭知無罪之判決，刑事訴訟法第15
    4條第2項、第301條第1項分別定有明文。本件公訴人認被告
    乙○○涉有違反修正後商標法第81條第3款之於同一商品或
    服務，使用近似於他人之商標罪嫌，無非係以被告乙○○之
    供述、告訴人甲○○之指訴，並提出中華民國商標註冊證，
    被告所使用之名片影本1張及照片數張、許曉怡律師94年1
    月12日律鼎中字第000276號函、大觀園公司之設立登記表、
    經濟部函、臺南縣政府函、財政部臺灣省南區國稅局新化稽
    徵所函、致祥園公司變更登記表、臺南縣政府營利事業登記
    證、照片等件為證。訊據被告乙○○固不否認自91年11月25
    日起使用「大觀園茶樓」為商店名稱並營業，且有設立「大
    觀園美食料理」之招牌等情，惟辯稱：伊所經營之大觀園茶
    樓企業有限公司係向經濟部申請合法登記之公司，得經營餐
    飲業、飲料店等，故伊所經營之茶樓使用「大觀園茶樓」之
    名稱，係以善意且合理使用之方法表示自己公司之名稱，伊
    不知告訴人曾以「大觀園及圖」申請設立商標並經核准等情
    ，且伊自收受告訴人委請許曉怡律師所發之存證信函告知後
    ，即進行公司更名之作業，而於94年3月9日向經濟部核准更
    名為「致祥園家庭美食生活館有限公司」，進而將所經營之
    茶樓、美食料理更名為「致祥園」，於此更名作業之期間亦
    非惡意侵害告訴人之商標權等語。
三、按商標法業於92年5月28日修正公布，同年11月28日施行，
    修正前商標法第72條第1項、第2項前段規定：「凡因表彰自
    己營業上所提供之服務，欲專用其標章者，應申請註冊為服
    務標章。服務標章之使用，係指將標章用於營業上之物品、
    文書、宣傳或廣告，以促銷其服務者者而言」。第77條規定
    ：「服務標章、證  明標章及團體標章除本章另有規定外，
    依其性質準用本法有關商標之規定」。又修正後商標法第85
    條第1項規定：「本法中華民國92年4月29日修正施行前，已
    註冊之服務標章，自本法修正施行當日起，視為商標」。第
    6條規定：「本法所稱商標之使用，指為行銷之目的，將商
    標用於商品、服務或其有關之物件，或利用平面圖像、數位
    影音、電子媒體或其他媒介物足以使相關消費者認識其為商
    標」。查本件告訴人甲○○確於89年10月1日以「大觀園及
    圖」向經濟部智慧財產局申請註冊並取得商標專用權之商標
    （註冊號數：00000000，專用期限：自民國89年10月1日起
    至99年9月30日止，指定商品或服務名稱：冷熱飲料店、飲
    食店、小吃店、冰果店、餐廳、咖啡廳、啤酒屋），現仍在
    專用期間內，此有中華民國商標註冊證1紙在卷可稽 (附於
    94年度發查字第294號卷第6頁)。是揆諸前開規定，告訴人
    依法享有商標權之保護，任何人非經告訴人之同意或授權，
    不得於同一或類似之商品或服務，使用近似於告訴人註冊之
    商標，應可認定。又被告乙○○確於91年11月25日，以「大
    觀園茶樓企業有限公司」為公司名稱向經濟部申請設立登記
    經核准在案，並進而以「大觀園茶樓」、「大觀園美食料理
    」之名稱經營餐飲業，並於94年1月13日收受告訴人所委任
    之律師所寄發之掛號律師信函告知其有侵害告訴人之商標權
    之情事，而被告於94年3月8日向經濟部申請改變公司名稱為
    「致祥園家庭美食生活館有限公司」等情，此亦有公司基本
    資料查詢一份、被告所經營之大觀園茶樓及設立之「大觀園
    美食料理」招牌之照片、名片、發票、掛號信函、掛號回執
    、有限公司變更登記表、經濟部經授中字第09431774400號
    函各1份在卷可稽 (附於94年度發查字第294號卷第7頁至14
    頁、第16頁、第87頁、第88頁)，此部分之事實，亦堪認定
    。
四、本案應予審究者，為被告設立「大觀園茶樓」、「大觀園美
    食料理」之招牌並營業，是否以「大觀園及圖」作為商標之
    使用，是否與告訴人已註冊之「大觀園及圖」之商標同一或
    近似及是否具有侵犯告訴人所享有之「大觀園及圖」商標權
    之犯罪故意。經查：
    （一）被告雖辯稱：伊所經營之大觀園茶樓企業有限公司係
          向經濟部合法登記之公司，得經營餐飲業、飲料店等
          ，故伊所經營之餐飲店使用「大觀園茶樓」之名稱，
          係以善意且合理使用之方法表示自己公司之名稱，並
          非當作商標使用云云。惟按本法所稱商標之使用，指
          凡是為行銷之目的，將商標用於商品、服務或其有關
          之物件，或利用平面圖像、數位影音、電子媒體或其
          他媒介物足以使相關消費者認識其為商標，即足當之
          ，商標法第6條定有明文。經查，被告係於91年11 月
          25日即以「大觀園茶樓企業有限公司」為公司名稱向
          經濟部申請設立登記經核准在案，並即以「大觀園茶
          樓」為其所設之餐飲店之店名，於店前路旁設立「大
          觀園美食料理」之巨大看板（俗稱Ｔ霸）之招牌，且
          「大觀園」三字又以Ｔ霸之招牌豎立並為顯著之標示
          ，再附記「美食料理」，此有照片2紙附卷可佐 ( 見
          94年度發查字第294號卷第16頁)，參以被告之辯護人
          於95年1月4日所提之辯護狀亦稱：被告所經營之商店
          之所以會取名為「大觀園茶樓」，乃因被告經營之茶
          樓古色古香，裡面建築甚為寬廣，讓人入內有如紅夢
          樓一書中所載之劉姥姥進大觀園之情節，為附庸風雅
          ，始以大觀園命名等語，此有上開辯護狀一份附於本
          院卷可參，足證被告係欲藉「大觀園及圖」表達之文
          字、圖形之意象而作為其所經營之餐飲店之商標使用
          ，甚為明確。
    （二）按我國商標法對於商標之「近似」並無明文定義，理
          論上有所謂「一般購買人施以普通注意原則」、「通
          體觀察原則」、「比較主要部分原則」、及「異時異
          地隔離觀察原則」等判斷標準，其中「通體觀察原則
          」係指凡就商標構成部分之全部為通體觀察，不可以
          把整個商標圖樣分割成好幾個部分，再來一一比對，
          而「比較主要部分原則」，係指就就兩標之主要部分
          ，即足以惹人注意之部分，比較其差異而定。而在司
          法實務上，兩商標是否相似，或不相似，應就具體之
          兩商標通體觀察，未便懸斷；兩商標就通體觀察雖不
          無差異而其主要部分為文字讀音易滋混同或誤認者仍
          不能謂非近似之商標。司法院24年度院字第1384號解
          釋、最高行政法院28年度判字第33號判例意旨參照。
          經查，本件被告所使用之商標「大觀園及圖」與告訴
          人所申請註冊登記之「大觀園及圖」商標之名稱，整
          體外觀，無論就字形或排列、或字形之花邊設計固非
          完全相同，惟依上開所謂「通體觀察原則」或「比較
          主要部分原則」來看，就文字之用字及讀音則係完全
          相同，揆諸前開說明，自足以認定被告所使用之商標
          「大觀園及圖」確與告訴人所申請註冊登記之商標「
          大觀園及圖」確為「近似」之商標，要屬無疑。
    （三）被告又辯稱：伊所經營之大觀園茶樓企業有限公司係
          向經濟部合法登記之公司，得經營餐飲業、飲料店等
          ，並非明知告訴人有申請登記「大觀園及圖」為商標
          ，因此並非故意侵害告訴人之商標權一節。經查：
          (I)按行為非出於故意或過失者，不罰；過失行為之
              處罰，以有法律有明文規定者為限，刑法第12條
              定有明文。而商標法第81條既未有處罰過失犯之
              明文，足見該罪之成立，必須具有「故意」之主
              觀犯意，即明知該商標專用權屬於他人，始足當
              之。
          (II)查被告係於91年11月25日即以「大觀園茶樓企業
              有限公司」為公司名稱向經濟部申請設立登記經
              核准在案，有經濟部91年11月25日經授中字第09
              133032620號函影本附卷可按（附於94年度發查
              字第294號卷第52頁)，則被告所辯「大觀園茶樓
              企業有限公司」設立之初，不知告訴人早於89年
              10月1日取得「大觀園及圖」之商標專用權，應
              屬可信。至縱認被告未能查閱商標公報乙節難卸
              過失之責，然揆諸商標法第81條並不罰及過失犯
              ，被告亦不該當該條罪責，併此敘明。
          (III)公訴人雖以：被告於94年1月13日收受告訴人所
              委任律師所發之掛號律師信函，已屬明知有違反
              商標法之情事，卻仍繼續使用「大觀園茶樓」、
              「大觀園美食料理」之招牌，自屬違反81條之規
              定。惟被告確於94年1月10日出國，而於同年1月
              26日回國，有護照影本附卷可查（附於94年度發
              查字第294號卷第79頁)，其回國後知悉上情，即
              自94年2月18日檢具相關文件委託會計師送件，
              向經濟部申請將「大觀園茶樓企業有限公司」更
              名為「致祥園家庭美食生活館有限公司」，並經
              經濟部於94年3月8日核准變更登記，再經國稅局
              於94年3月24日核准變更營業人名稱、營業項目
              登記等情，有中華郵政交寄大宗掛號函件存根影
              本、公司變更登記申請書、股東同意書、公司變
              更名稱或所營事業登記預查申請表、公司章程、
              公司新舊章程對照表、有限公司變更登記表、經
              濟部94年3月9日經授中字第09431774400號函、
              台南縣政府94年3月21日府經商字第0940048859
              號函、台南縣政府營利事業登記證、財政部臺灣
              省南區國稅局新化稽徵所94年3月24日南區國稅
              新化三字第0943001701號函各1份及照片2張在卷
              可稽 (射於94年發查字第294號偵查卷第73頁至
              第92頁)，足見被告自收受告訴人所委任之許曉
              怡律師所寄發之掛號律師信函後，並於返國後之
              94年2月28日委託會計師送件，積極處理公司相
              關之更名作業，並於94年3月8日完成更名登記，
              於此更名作業期間，應可認定係被告處理相關更
              名作業之合理期間，足認被告主觀上並不具有侵
              害告訴人商標權之犯意，亦非基於侵害告訴人商
              標權之故意而繼續以「大觀園茶樓」、「大觀園
              美食料理」之招牌經營餐飲業。
五、被告於原審聲請為下列之調查證據：向經濟部函查：於91
    年11月25日核准被告設立公司時，是否知悉告訴人已經取得
    「大觀園及圖」之商標專用權，及被告之公司未經核准更名
    前，可否使用不同名稱營業、經濟部何時核准被告之公司更
    名。向台南縣政府函查：原「大觀園茶樓企業有限公司」
    未經向該府申請變更營利事業登記前，可否以其他名稱營業
    。向財政部台灣省南區國稅局新化稽徵所函查：被告之原
    公司未申請變更營業人名稱前，可否自行以其他名稱開立統
    一發票及該局何時核准被告之公司變更名稱。請告訴人提
    出營利事業登記等。惟查本件公訴人未舉證證明被告確有於
    收受告訴人掛號律師信函前有侵害告訴人商標權之主觀故意
    ，且就被告於收受告訴人之掛號律師信函後，至將公司名稱
    變更登記及原所經營之「大觀樓茶園」名稱變更為「致祥園
    」之期間，亦可認定係屬更名作業之合理期間，亦不足憑此
    而認定被告確有侵害告訴人商標權之故意，已如前述，是本
    件待證事實已臻明瞭，是被告上開調查證據之聲請，經核均
    無再調查之必要，並予敘明。
六、綜上所述，既無法舉證證明被告確有侵害告訴人商標權之主
    觀犯意，亦不足以認定被告有侵害告訴人商標權之故意，則
    依據刑事訴訟法所揭諸之「無罪推定原則」，自應為被告有
    利之認定，此外又查無其他任何積極之證據，足認被告有上
    述犯行，因此原審以不能證明被告犯罪而諭知無罪之判決，
    核無不合，檢察官上訴意旨，仍執前詞，指摘原判決不當，
    並無可取，為無理由，應予駁回。
七、據上論斷，應依刑事訴訟法第368條，判決如主文。
本案經檢察官林炎昇到庭執行職務。
中    華    民    國    95    年    5     月    9     日
                  刑事第五庭  審判長  法  官  楊明章
                                      法  官  楊子莊
                                      法  官  戴勝利
以上正本證明與原本無異。
不得上訴。
                                      書記官  陳淑貞
中    華    民    國    95    年    5     月    10    日


司法院資訊處製作；財團法人民間司法改革基金會備份。
